ACORDAO-COMPLETO-2455242

ACÓRDÃO 7633/2021 ATA 15/2021 - SEGUNDA CÂMARA

VISTOS, relatados e discutidos estes atos de concessão de aposentadoria exarados pela Superintendência de Administração do então denominado Ministério da Fazenda no Estado do Rio Grande do Sul;
ACORDAM os Ministros do Tribunal de Contas da União, reunidos em Sessão da Segunda Câmara, nos termos do art. 71, III e IX, da Constituição de 1988, dos arts. 1º, V, 39, II, e 45 da Lei nº 8.443, de 1992, e dos arts. 260, § 1º, e 262, § 2º, do RITCU e diante das razões expostas pelo Relator, em:
9.1 considerar legais os atos de concessão inicial de aposentadoria de Ana Luiza Machado Patella (CPF XXX.112.200-XX) , Darci da Silva (CPF XXX.951.500-XX) , Eliane Teresinha da Costa Dupont (CPF XXX.360.930-XX) , Estelita Rovinski (CPF XXX.636.140-XX) e Fernando Cesar Mendonça (CPF XXX.586.190-XX) , deixando de determinar a exclusão do Bônus de Eficiência, em respeito à decisão do Ministro do STF Alexandre de Moraes no MS 35.500 e outros;
9.2 dar ciência deste Acórdão ao Ministério da Economia no Estado do Rio Grande do Sul, informando-o de que o teor integral da deliberação poderá ser obtido no endereço eletrônico www.tcu.gov.br/acordaos.

Atos de Aposentadoria submetidos à apreciação do Tribunal para fins de apreciação e registro.

Segunda Câmara

Superintendência Regional de Administração do então Ministério da Fazenda no Rio Grande do Sul.

3. Interessados/Responsáveis:
3.1. Interessados: Ana Luiza Machado Patella (XXX.112.200-XX); Darci da Silva (XXX.951.500-XX); Eliane Teresinha da Costa Dupont (XXX.360.930-XX); Estelita Rovinski (XXX.636.140-XX); Fernando Cesar Mendonca (XXX.586.190-XX).

13.1. Ministros presentes: Augusto Nardes (na Presidência), Aroldo Cedraz e Raimundo Carreiro (Relator).
13.2. Ministro-Substituto convocado: Augusto Sherman Cavalcanti.
13.3. Ministros-Substitutos presentes: Marcos Bemquerer Costa e André Luís de Carvalho.

RAIMUNDO CARREIRO

1.	Trata-se de cinco atos de concessão de aposentadoria exarados pela Superintendência de Administração do então denominado Ministério da Fazenda no Estado do Rio Grande do Sul e submetidos à apreciação do Tribunal de Contas da União para fins de registro.
2.	A Secretaria de Fiscalização de Integridade de Atos e Pagamentos de Pessoal e de Benefícios Sociais (Sefip) , em instrução às peças 11 e 12, propôs considerar legais os atos e conceder-lhes registro, sem propor a exclusão do Bônus de Eficiência, em respeito à decisão do Ministro do Supremo Tribunal Federal Alexandre de Moraes no Mandado de Segurança 35.500 e outros, in verbis: 
"INTRODUÇÃO 
1. Trata-se de atos de concessão inicial de aposentadoria de Ana Luiza Machado Patella, Darci da Silva, Eliane Teresinha da Costa Dupont, Estelita Rovinski e Fernando Cesar Mendonça, ex-servidores da Superintendência de Administração do Ministério da Fazenda no Estado do Rio Grande do Sul.
2. Os atos foram submetidos, para fim de registro, à apreciação do Tribunal de Contas da União (TCU) , de acordo com o art. 71, inciso III, da Constituição Federal. O cadastramento e a disponibilização ao TCU ocorreram por intermédio do Sistema de Apreciação e Registro de Atos de Admissão e Concessões, na forma dos arts. 2º, caput e incisos I a VI, e 4º, caput, da Instrução Normativa - TCU 78/2018.
EXAME TÉCNICO
a) ato de Ana Luiza Machado Patella
3. Inicialmente, a servidora Ana Luiza Machado Patella aposentou-se, em 8/12/2003, com proventos proporcionais. O ato foi considerado prejudicado por perda de objeto, em razão da reversão da servidora à atividade em 30/12/2009 (peças 3 e 4) . 
4. O ato deste processo refere-se à nova aposentadoria, concedida em 1/10/2015, no cargo de auditor fiscal da Receita Federal do Brasil, com proventos integrais, com base no artigo 3º da Emenda Constitucional 47/2005. 
5. Observa-se que o tempo em que a servidora esteve aposentada não foi computado no tempo de serviço no órgão (26/7/1993 a 7/12/2003 e 31/12/2009 a 30/9/2015 = 16 anos, 1 mês e 15 dias) .
6. Em consulta ao contracheque da inativa, verifica-se o pagamento de rubrica destacada referente ao bônus de eficiência (peça 2, p. 1) . 
7. O pagamento do "bônus de eficiência", sem a devida incidência da correspondente contribuição previdenciária, nos termos Lei 13.464, de 2017, afronta a Constituição Federal de 1988, além de não observar a jurisprudência do Tribunal de Contas da União. Assim, a jurisprudência do TCU considerou indevida a parcela, haja vista a não incidência de contribuição previdência sobre aquele valor (Acórdão 2000/2017-TCU-Plenário, Ministro-Relator Benjamin Zymler, e Acórdão 2463/2017-TCU-Plenário, Ministro-Relator Benjamin Zymler) . 
8. Porém, o Supremo Tribunal Federal (STF) , por decisão liminar do Ministro Alexandre de Moraes, nos Mandados de Segurança 35.410, 35.494, 35.498, 35.490 e 35.500, impetrados, respectivamente, pelo Sindicato Nacional dos Analistas Tributários da Receita Federal do Brasil, pelo Sindicato Nacional dos Auditores Fiscais da Receita Federal, pelo Sindicato Nacional dos Auditores do Trabalho, pela Associação Nacional dos Auditores Fiscais da Receita Federal do Brasil (Unafisco) e Associação Nacional dos Auditores fiscais da Receita Federal do Brasil (Anfip) , deferiu os pedidos liminares "para suspender os efeitos do ato impugnado no TC Processo 021.009/2017-1, unicamente em relação aos substituídos pelo impetrante e, consequentemente, determinar que o Tribunal de Contas da União, nos casos concretos submetidos a sua apreciação, se abstenha de afastar a incidência dos os §§ 2º e 3º dos artigos 7º e 17 da Medida Provisória 765/2016, convertida na Lei 13.464/2017".
9. Assim, em função das decisões proferidas nos Mandados de Segurança, no presente momento, o TCU não tem feito determinação para suspender o pagamento da rubrica bônus de eficiência nos proventos dos interessados, determinando o acompanhamento das ações judiciais. Transcrevemos parte do relatório do Exmo. Ministro-Relator André Luís de Carvalho no âmbito do Acórdão 631/2018-TCU-Plenário:
9. Por esse prisma, aliás, algumas decisões do TCU teriam determinado a suspensão do pagamento do "bônus de eficiência e produtividade" previsto na Lei nº 13.464, de 2017, em homenagem ao art. 40, caput e §§ 1º, 3º, 4º e 18, da Constituição de 1988, a exemplo dos Acórdãos 128/2018, 113/2018 e 112/2018, do Plenário. 
10. Ocorre, todavia, que, no âmbito do aludido MS 35.500, o Ministro do STF Alexandre de Moraes proferiu a sua decisão, em 6/2/2018, na seguinte linha: " (...) Diante do exposto, presentes o fumus boni iuris e o periculum in mora, .DEFIRO O PEDIDO LIMINAR para suspender os efeitos do ato impugnado na TC Processo 021.009/2017-1, unicamente em relação aos substituídos pela impetrante e, consequentemente, determinar que o Tribunal de Contas da União, nos casos concretos submetidos à sua apreciação, se abstenha de afastar a incidência dos §§ 2º e 3º dos artigos 7º e 17 da Medida Provisória 765/2016, convertida na Lei 13.464/2017." 
 (...) 
12. Entendo, portanto, que o TCU deve considerar legais os atos de aposentadoria em favor de Augusto Ribeiro Filho, Hamilton Luiz Cavalcante Gondim, João Júlio Leal Chaves, Manoel Paiva Alencar, Marisa Maria Bainha, Nancy Cleicy Maria da Silva e Sônia Maria Mattos, para lhes conceder o correspondente registro, deixando de prolatar, contudo, a suscitada determinação suspensiva, em respeito à recente decisão proferida pelo Ministro do STF Alexandre de Moraes no bojo do aludido MS 35.500. (grifei) 
10. Situação idêntica ocorreu no Acórdão 2245/2018-TCU-Primeira Câmara, no qual o Exmo. Ministro-Relator Benjamin Zymler também deixou de determinar a suspensão do pagamento do bônus de eficiência, em razão de decisão proferida no Mandado de Segurança 35.498:
8. Entretanto, o Sindicato Nacional dos Auditores Fiscais do Trabalho (Sinait)  obteve, em 6/2/2018, junto ao Supremo Tribunal Federal (STF) , decisão liminar determinando a esta Corte de Contas que, "em relação aos substituídos pelo impetrante, (...) , nos casos concretos submetidos à sua apreciação, se abstenha de afastar a incidência dos §§ 2º e 3º dos artigos 7º e 17 da Medida Provisória 765/2016, convertida na Lei 13.464/2017" (Mandado de Segurança 35.498, rel. Min. Alexandre de Moraes) . 
9. Assim, a exclusão da vantagem dos proventos dos inativos, propugnada pela Sefip, deve ser condicionada à eventual desconstituição da medida liminar concedida pelo STF. (grifei) 
11. Assim, em que pese ser irregular o pagamento do bônus de eficiência, deverá ser aguardada a decisão do STF sobre o assunto. 12. Como o bônus de eficiência não consta no ato da Sra. Ana Luiza Machado Patella, pois passou a ser pago somente após a concessão da aposentadoria, o ato da interessada pode ser apreciado pela legalidade.
b) ato de Darci da Silva
13. O servidor Darci da Silva aposentou-se, em 31/8/2015, no cargo de analista-tributário da receita federal do brasil, com proventos integrais, com base no artigo 6º da Emenda Constitucional 41/2003. 
14. Em consulta ao contracheque do inativo, verifica-se o pagamento de rubrica destacada referente ao bônus de eficiência (peça 2, p. 1) . Conforme já registrado, em que pese ser irregular o pagamento do bônus de eficiência, deverá ser aguardada a decisão do STF sobre o assunto. 
15. Como o bônus de eficiência não consta no ato do Sr. Darci da Silva, pois passou a ser pago somente após a concessão da aposentadoria, o ato do interessado pode ser apreciado pela legalidade.
c) ato de Eliane Teresinha da Costa Dupont 
16. A servidora Eliane Teresinha da Consta Dupont aposentou-se em 31/3/2015, no cargo de analista tributário da Receita Federal do Brasil, com proventos integrais, com base no artigo 3º da Emenda Constitucional 47/2005. 
17. Em consulta ao contracheque da inativa, verifica-se o pagamento de rubrica destacada referente ao bônus de eficiência (peça 2, p. 2) . Conforme já registrado, em que pese ser irregular o pagamento do bônus de eficiência, deverá ser aguardada a decisão do STF sobre o assunto. 
18. Como o bônus de eficiência não consta no ato da Sra. Eliane Teresinha da Costa Dupont, pois passou a ser pago somente após a concessão da aposentadoria, o ato da interessada pode ser apreciado pela legalidade. 
d) ato de Estelita Rovinski 
19. A servidora Estelita Rovinski aposentou-se em 3/8/2015, no cargo de auditor fiscal da Receita Federal do Brasil, com proventos integrais, com base no artigo 3º da Emenda Constitucional 47/2005. 
20. Em consulta ao contracheque da inativa, verifica-se o pagamento de rubrica destacada referente ao bônus de eficiência (peça 2, p. 2) . Conforme já registrado, em que pese ser irregular o pagamento do bônus de eficiência, deverá ser aguardada a decisão do STF sobre o assunto. 
21. Como o bônus de eficiência não consta no ato da Sra. Estelita Rovinski, pois passou a ser pago somente após a concessão da aposentadoria, o ato da interessada pode ser apreciado pela legalidade.
e) ato de Fernando Cesar Mendonça 
22. O servidor Fernando Cesar Mendonça aposentou-se em 3/8/2015, no cargo de analista tributário da Receita Federal do Brasil, com proventos integrais, com base no artigo 3º da Emenda Constitucional 47/2005. 
23. Em consulta ao contracheque do inativo, verifica-se o pagamento de rubrica destacada referente ao bônus de eficiência (peça 2, p. 2) . Conforme já registrado, em que pese ser irregular o pagamento do bônus de eficiência, deverá ser aguardada a decisão do STF sobre o assunto. 
24. Como o bônus de eficiência não consta no ato da Sr. Fernando Cesar Mendonça, pois passou a ser pago somente após a concessão da aposentadoria, o ato do interessado pode ser apreciado pela legalidade. 
CONCLUSÃO 
25. Em razão do exposto e tendo em vista a análise realizada nos atos de concessão inicial de aposentadoria de Ana Luiza Machado Patella, Darci da Silva, Eliane Teresinha da Costa Dupont, Estelita Rovinski e Fernando Cesar Mendonça, esta Unidade Técnica considera que os atos em tela podem receber a chancela de legalidade e o registro por esta Egrégia Corte, destacando que na data da aposentadoria os interessados não recebiam o bônus de eficiência. 
26. O pagamento do bônus de eficiência está irregular, no entanto, considerando os Mandados de Segurança MS 35.410, 35.494, 35.490 e 35.500 impetrados junto ao STF, não cabe determinação para suspender o pagamento da parcela no presente momento, aguardando-se a decisão do Supremo Tribunal Federal sobre o assunto. 
27. Registre-se que a análise deste processo levou em conta os dispositivos da Resolução TCU 315/2020. 
PROPOSTA DE ENCAMINHAMENTO
28. Ante o exposto, conforme o preceituado no artigo 71, inciso III, da Constituição Federal de 1.988; c/c os artigos. 1º, inciso V, e 39, inciso II, da Lei nº 8.443/1992, c/c os artigos 1º, inciso VIII, 260, §§ 1º e 2º, do Regimento Interno/TCU, e tomando por base as informações prestadas pelo órgão de controle interno e as verificações feitas pela unidade técnica, na forma prevista no artigo 260, caput, do referido Regimento, propõe-se considerar legais os atos de concessão inicial de aposentadoria de Ana Luiza Machado Patella (CPF XXX.112.200-XX) , Darci da Silva (CPF XXX.951.500-XX) , Eliane Teresinha da Costa Dupont (CPF XXX.360.930-XX) , Estelita Rovinski (CPF XXX.636.140-XX) e Fernando Cesar Mendonça (CPF XXX.586.190-XX) , deixando de determinar a exclusão do pagamento da vantagem Bônus de Eficiência aos interessados, em respeito à decisão do Ministro do STF Alexandre de Moraes no MS 35.500 e outros.
3.	O Ministério Público junto ao TCU (MP/TCU) , em parecer exarado pelo Procurador Marinus Eduardo de Vries Marsico (peça 13) , anuiu às propostas da unidade técnica, verbis:
	"À vista dos elementos contidos nos autos, manifestamo-nos de acordo com a proposta alvitrada pela Unidade Técnica."
4.	É o relatório.

não há

Procurador Marinus Eduardo De Vries Marsico.

Representação legal: não há

APOSENTADORIA (APOS)

Secretaria de Fiscalização de Integridade de Atos e Pagamentos de Pessoal e de Benefícios Sociais (Sefip).

1.	Relato o presente processo por força do art. 152 do Regimento Interno do Tribunal de Contas da União (RI/TCU) .
2.	Conforme assentado no relatório precedente, trata-se de cinco atos de concessão de aposentadoria exarados pela Superintendência de Administração do então denominado Ministério da Fazenda no Estado do Rio Grande do Sul e submetidos à apreciação do Tribunal de Contas da União para fins de registro. 
3.	A Sefip (peças 11 e 12) , com anuência do MP/TCU (peça 13) , propôs considerar legais os atos e conceder-lhes registro, sem determinação para a unidade jurisdicionada excluir o Bônus de Eficiência, em respeito à decisão do Ministro do STF Alexandre de Moraes no MS 35.500 e outros.  
4.	Razão assiste à unidade técnica e ao Parquet. Vejamos.
5.	Verifico que consta na estrutura dos proventos atuais dos interessados a vantagem denominada Bônus de Eficiência, prevista na Lei 13.464/2017.
6.	A esse respeito, consigno que, nos autos do Mandado de Segurança 35.500[footnoteRef:2], o relator do mandamus, Ministro Alexandre de Moraes, deferiu medida liminar para determinar "que o Tribunal de Contas da União, nos casos concretos submetidos à sua apreciação, se abstenha de afastar a incidência dos §§ 2º e 3º dos artigos 7º e 17 da Medida Provisória 765/2016, convertida na Lei 13.464/2017". [2:  Mandado de segurança coletivo, com pedido de liminar, impetrado pela Associação Nacional dos Auditores Fiscais da Receita Federal do Brasil - ANFIP contra ato do Tribunal de Contas da União, o qual determinou que os §§ 2º e 3º dos artigos 7º e 17 da Medida Provisória 765/2016, convertida na Lei 13.464/2017 somente poderão ter a sua incidência afastada nos casos concretos submetidos à apreciação deste Tribunal, consoante autorizado no enunciado nº 347 da Súmula do STF (TC Processo 021.009/2017-1) .] 
7.	Deste modo, os atos de aposentadoria ora em apreço devem ser considerados legais e ter seus registros concedidos, sem determinação de se excluir dos proventos o Bônus de Eficiência.
8.	Ante o exposto, acolho as propostas da Sefip e o parecer do Ministério Público junto ao TCU, e VOTO no sentido de que seja adotado o Acórdão que ora submeto a este Colegiado.
TCU, Sala das Sessões, em 11 de maio de 2021.
RAIMUNDO CARREIRO 
Relator